臺灣高等法院臺中分院刑事判決　　　　94年度上易字第1091號
上　訴　人　臺灣臺中地方法院檢察署檢察官
被　　　告　丙○○
上列上訴人因被告偽造文書案件，不服臺灣臺中地方法院93年度
易字第765號中華民國94年5月31日第一審判決（聲請簡易判決處
刑案號：臺灣臺中地方法院檢察署92年度偵字第22384號），提
起上訴，本院判決如下：
    主  文
上訴駁回。
    理  由
一、聲請簡易判決處刑意旨略以：被告丙○○前係址設臺中市○
    ○區○○路1段378號3樓之1之舶司貿易有限公司（下稱舶司
    公司，名義負責人為陳光復，前經臺灣臺中地方法院檢察署
    檢察官另案以92年度偵緝字第851號為不起訴處分確定）之
    總經理，為從事業務之人，負有據實製作薪資所得扣繳暨免
    扣繳憑單之義務。其於民國（下同）90年初，明知乙○○於
    89年間，並未在舶司公司任職領薪，竟於其業務上作成性質
    屬於私文書之「89年度各類所得扣繳暨免扣繳憑單」（下稱
    扣繳憑單）上，不實登載乙○○於89年間在舶司公司之薪資
    所得為新臺幣（下同）35萬2千元作為進項成本，並將該不
    實之扣繳憑單委由不知情之舶司公司會計人員持交財政部臺
    灣省中區國稅局備查而行使之，作為舶司公司將來申報89年
    度之營利事業所得稅之用，預備逃漏稅捐（舶司公司迄今仍
    未申報89年度之營利事業所得稅），足以生損害於乙○○及
    國稅局關於稅捐稽徵之正確性。案經檢察官自動檢舉偵辦，
    因認被告涉有刑法第216條、第215條之行使業務登載不實文
    書罪嫌云云。
二、按犯罪事實應依證據認定之，無證據不得認定犯罪事實；又
    不能證明被告犯罪者，應諭知無罪之判決，刑事訴訟法第15
    4條第2項、第301條第1項分別定有明文。次按所謂認定犯罪
    事實之證據，係指足以認定被告確有犯罪行為之積極證據而
    言，該項證據自須適合於被告犯罪事實之認定，始得採為斷
    罪之資料；又事實之認定，應憑證據，如未能發現相當確實
    證據，或證據不足以證明，自不能以推測或擬制之方法，以
    為裁判之基礎，最高法院29年上字第3105號、40年臺上字第
    86號判例著有明文。又按認定犯罪事實所憑之證據，無論係
    直接證據或間接證據，其為訴訟上之證明，須於通常一般之
    人均不致有所懷疑，而得確信其為真實之程度者，始得據為
    有罪之認定，倘其證明尚未達到此一程度，而有合理之懷疑
    存在，復無其他調查途徑可尋，法院即應為無罪之判決，最
    高法院76年臺上字第4986號著有判例。又刑事訴訟法第16 1
    條已於91年2月8日修正公佈，其第1項規定：檢察官就被告
    犯罪事實，應負舉證責任，並指出證明之方法。因此，檢察
    官對於起訴之犯罪事實，應負提出證據及說服之實質舉證責
    任。倘其所提出之證據，不足為被告有罪之積極證明，或其
    指出證明之方法，無從說服法院以形成被告有罪之心證，基
    於無罪推定之原則，自應為被告無罪判決之諭知，最高法院
    著有92年臺上字第128號判例意旨足資參照。
三、檢察官認被告涉有行使業務登載不實文書罪嫌，無非係以被
    告於偵訊時坦承：舶司公司董事在89年11月27日有改組登記
    ，陳光復僅充任名義上之負責人，其為舶司公司之總經理，
    有負責實際業務之自白，及乙○○、陳光復於偵查中之指訴
    ，並有財政部臺灣省中區國稅局沙鹿稽徵所函文、證人乙○
    ○89年度綜合所得稅核定稅額繳款書、財政部臺灣省中區國
    稅局綜合所得稅核定通知書、檢舉書、舶司公司經理人資料
    及乙○○89年度扣繳憑單在卷足憑，為其主要依據。訊據被
    告固坦承其於89年間曾擔任舶司公司之總經理等情，惟堅決
    否認有何行使業務登載不實文書之犯行，辯稱：伊雖掛名擔
    任總經理，但只負責傳真、業務聯絡等事，並未實際負責舶
    司公司的業務，且伊不認識乙○○，也無保管公司的大、小
    章，更未經手報稅事宜或扣繳憑單之製作，實際上公司業務
    是由張子臺負責等語。經查：
  (一)遍觀偵查卷宗，被告於偵查時僅稱：「我沒有負責公司的財
    務也沒有負責報稅．．．我到公司只有2個月，負責外國業
    務，公司就結束營業．．．他（指陳光復）很少到公司，公
    司業務及文件都是一個姓張的經理在核閱．．．名片是印總
    經理，實際上不是．．．我沒有見過她（指乙○○）．．．
    我沒有負責保管公司的大小印，且我不認識乙○○．．．舶
    司公司的財務不是我管理的。」等語（見偵緝字第851號偵
    查卷第29至30頁），足見被告尚無坦承自身負責舶司公司之
    實際業務，是檢察官認為：被告於偵訊時自白其為舶司公司
    之總經理，有負責實際業務云云，容有誤會。又證人翁家怡
    於原審證述：伊去舶司公司上班，是由被告應徵並錄取的，
    被告的職稱是總經理，但薪水是張經理付其現金，張經理就
    是卷內口卡上所示之張子臺，公司所需之零用金也是張子臺
    拿出現金支應的，舶司公司內之工作及薪水都由張子臺指揮
    辦理，張子臺交代做什麼事，被告就做什麼事，被告是負責
    坐鎮公司的，監督員工上班，大部分時間都沒有什麼事情可
    做，都是張子臺來辦公室時，大家才開始做事，就伊印象，
    伊與被告都沒有保管公司的大小章，是辦信用狀時才會看到
    公司的大小章，應該是張子臺或郭人誠（即原審卷內口卡上
    所示之郭人誠）的會計保管的，因為辦完信用狀後，張子臺
    會叫郭人誠的會計收好章，而舶司公司的稅捐，是由郭人誠
    的會計負責申報，伊並沒有看過被告開過扣繳憑單給他人等
    語綦詳（見原審卷第2宗第173至184頁）；而證人即舶司公
    司董事長陳光復於原審亦證稱：被告掛名總經理，但都不來
    找伊談公司營運，都是透過張恕文（指張子臺）向伊報告等
    語無誤（見原審卷第1宗第56頁），顯見舶司公司營運應都
    是由案外人張子臺主導並負責決策，此核與被告上開抗辯相
    符，足見被告前開所辯，尚非子虛。審之證人翁家怡復結證
    ：伊辦公室是AO隔間，被告坐其右邊，面對其與另外1位電
    腦程式設計人員，而其與那位程式設計人員是面對面，辦公
    室是開放空間，每個人都可以看到其他人等語無訛，則以證
    人翁家怡在辦公室內環境，既可以看到其他人的動靜等情（
    見原審卷第2宗第181頁）觀之，其對於被告每日在辦公室之
    舉止，當可瞭若指掌，是其就關於被告在上班時係受何人指
    揮之證詞，當屬真實而可採，故檢察官認為證人翁家怡可能
    因為職務負責的關係，不清楚被告在公司到底負責何業務，
    其證言不可取云云，尚無所憑。又證人乙○○於原審證述：
    伊不認識被告等語明確（見原審卷第1宗第42頁），與被告
    所辯關於不認識證人乙○○等語吻合。又證人即為舶司公司
    辦理營業稅申報事宜之吉祥會計事務所負責人鄧賢鎮於原審
    證稱：並無印象在會計事務所看過被告等語無訛（見原審卷
    第2宗第16頁），亦與被告所辯：未經手報稅事宜等語相符
    。是被告既未實際負責舶司公司業務，即難以證人乙○○於
    其收到89年度綜合所得稅核定稅額繳款書及財政部臺灣省中
    區國稅局綜合所得稅核定通知書後，向財政部臺灣省中區國
    稅局沙鹿稽徵所檢舉舶司公司虛報其薪資所得之指述，遽認
    被告有何行使業務登載不實文書之行為。
  (二)又按共犯者之自白，難免有嫁禍他人，而為虛偽供述之危險
    。是則利用共犯者之自白，為其他共犯之罪證時，其證據價
    值如何，按諸自由心證主義之原則，固屬法院自由判斷之範
    圍，但共同被告不利於己之陳述，雖得採為其他共同被告犯
    罪之證據，惟此項不利之陳述，須無瑕疵可指，且就其他方
    面調查，又與事實相符者，始得採為其他共同被告犯罪事實
    之認定，若不為調查，而專憑此項供述，即為其他共同被告
    犯罪事實之認定，顯與刑事訴訟法第156條第2項之規定有違
    ，因之，現行刑事訴訟法下，被告之自白，或共同被告不利
    於己之陳述，其證明力並非可任由法院依自由心證主義之原
    則，自由判斷，而受相當之限制，有證據法定主義之味道，
    即尚須另有其他必要之補強證據，來補足其自白之證明力，
    始得採為斷罪資料，最高法院87年臺上字第2123號判決意旨
    可資參照。本案偵辦被告並起訴之緣由，係證人陳光復於檢
    察官偵辦其所涉舶司公司虛報證人乙○○薪資所得之案件（
    92年度偵緝字第851號）中，指稱：「舶司公司之實際經營
    人是總經理丙○○，由丙○○負責報稅」云云，檢察官因而
    對陳光復所涉違反稅捐稽徵法及行使業務登載不實罪嫌為不
    起訴處分，並自動檢舉偵辦被告，此有臺灣臺中地方法院檢
    察署92年度偵緝字第851號訊問筆錄、不起訴處分書及簽在
    卷可憑，則證人陳光復於本案之身分，若成立犯罪，實與被
    告為共犯關係，則其上開供述是否有虛偽之風險，即有深究
    之必要。觀之證人陳光復於原審雖仍證述：被告是實際負責
    人，公司決策或申報所得稅是由被告負責云云（見原審卷第
    1宗第50、52頁），惟另證述：「（檢察官問：你剛剛說報
    稅的部分都是被告丙○○負責，你是如何知道的？）因為公
    司業務都交給他，他也是現場實際的負責人。」等語（見原
    審卷第1宗第54頁），且其於偵查時亦陳述：「（有無其他
    證據證明89年舶司公司報稅業務都是丙○○負責的？）只有
    董事、監察人資料可以證明，我當時很少去公司，找不到證
    人。」等語（見偵緝字第851號偵查卷第30頁），則由證人
    陳光復之說詞可知，證人陳光復很少至舶司公司之辦公處所
    ，故就辦公處所是由何人實際主導決策，自應以每日至辦公
    室上班之證人翁家怡之前開證詞為可採，再證人陳光復純係
    看到被告為舶司公司辦公處所之現場負責人，即自行推論被
    告為實際負責人，甚至卷附之舶司公司經理人資料，斷言被
    告負責公司決策及申報所得稅事宜云云，此項不利於被告之
    指述，顯屬無憑，自仍應調查其他證據以實其說。惟審之證
    人陳光復於原審復證述：「（審判長問：證人乙○○的扣繳
    憑單是何人製作這些文書的？）我不知道，因為當時我很忙
    ，我也不會做那些。」等語（見原審卷第1宗第51頁），則
    由證人陳光復上開證詞，自無法作為被告有決策製作不實扣
    繳憑單行為之認定。另證人陳光復又結證：「（被告問：在
    公司營運，我從來都沒有跟證人陳光復報告，都是張恕文《
    即張子臺》跟他聯繫的，錢的來往完全沒有經過我，我有沒
    有碰過公司大、小章？）他（指被告）既然掛名總經理，他
    為何不來找我，都透過張恕文（即張子臺）跟我報告，他有
    沒有碰過公司大、小章我不知道。．．．（審判長問：這家
    公司作了多久）3個月，資金被張恕文（即張子臺）搞走了
    。．．．是郭人誠跟我講是張恕文（即張子臺）盜領（公司
    資金）。」等語（見原審卷第1宗第56頁），則舶司公司之
    業務既都由案外人張子臺向證人陳光復報告，且於案外人張
    子臺捲款潛逃後，亦由案外人郭人誠向證人陳光復說明該事
    ，益徵舶司公司應係由案外人張子臺或郭人誠主導實際決策
    ，而非由被告決策甚明。是證人陳光復關於：被告負責決策
    及報稅事宜云云之證詞，既有前開所指之瑕疵，當屬臆測之
    詞，自不得採為不利於被告犯罪事實之認定。
  (三)至於證人翁家怡於原審雖另證述：其在舶司公司任職時間約
    半年左右云云，而與被告自承在舶司公司擔任總經理之時間
    為2個月（見92年度偵緝字第851號92年10月20日訊問筆錄）
    或3個月（見原審93年5月25日準備程序筆錄）的期間不符。
    然而，被告係於89年11月16日起擔任舶司公司之董事，嗣於
    90年2月28日失業，而於90年5月9日與證人翁家怡一起辦理
    勞工保險退保等情，有舶司公司變更登記申請書、股東臨時
    會議事錄、董事會議事錄、勞工保險退保申報表各1份在卷
    可佐（見原審卷第2宗第51至54頁），審之證人陳光復於原
    審亦證述：舶司公司營運約3個月等語（見原審卷第1宗第51
    頁），足見被告稱其在舶司公司任職之期間約在2、3個月間
    等情，並非虛妄，是自不得以證人翁家怡所為在舶司公司任
    職期間之證言，與被告所述所為在舶司公司任職期間之不同
    ，遽為證人翁家怡證詞或被告抗辯不可採之理由。
四、綜上所述，本院認被告所辯堪以憑採。此外，本院復查無任
    何積極證據足資證明被告有何行使業務登載不實文書之犯行
    ，既不能證明被告犯罪，揆諸上揭刑事訴訟法之規定及判例
    意旨，原審依法諭知被告無罪，並敘明：案外人張子臺（41
    年1月5日生，身分證統一編號：Ｚ000000000號，住臺南縣白
    河鎮木屐寮28之4號）、郭人誠（54年8月24日生，身分證統
    一編號：Ｚ000000000號，住臺北市○○區○○路204號4樓）
    是否有製作不實扣繳憑單並行使之，而涉有刑法第216條、
    第215條之行使業務登載不實文書罪嫌，則應由檢察官另行
    依法處理。核其認事用法俱無不當，檢察官猶執陳詞：被告
    自承為舶司公司股東之一，如非股東應無本案犯罪之動機；
    又被告自承負責舶司公司之外國業務，公司出現不實之扣繳
    憑單，被告難卸其責，縱令張人臺等人為實際製作不實憑單
    之人，依合理推斷，應係被告與其共犯，方符事理；又翁家
    怡並無法確認公司大、小章是否為被告所保管，原審遽認證
    人翁家怡已證述被告並不保管大、小章，似有誤會等語指摘
    原判決論知被告無罪為不當而提起上訴，然而，被告並不負
    責舶司公司之內部管理及申報稅賦之業務，如前所述，其負
    責國外業務，並不能即得推論與張子臺等共犯行使登載業務
    不實扣繳憑單之行為；又證人翁家怡雖未證述被告確未保管
    公司大、小章，然亦未明確證述被告有保管該等印章，是以
    未有積極確切證據證明被告有公訴人所指犯行，檢察官之上
    訴非有理由，應駁回其上訴。
據上論斷，應依刑事訴訟法第368條，判決如主文。
本案經檢察官甲○○到庭執行職務。
中　　華　　民　　國　　94　　年　　9　　月　　21 　　日
            刑事第三庭  審判長法  官  江  錫  麟
                              法  官  廖  柏  基
                              法  官  胡  忠  文
上列正本證明與原本無異。
不得上訴。
                              書記官  魏  維  廷
中　　華　　民　　國　　94　　年　　9　　月　　22 　　日
                                                      Ａ
